臺灣嘉義地方法院民事判決　　　　　　 95年度重訴字第104號
原　　　告　戊○○
　　　　　　丙○○
　　　　　　丁○○
　　　　　　乙○○
兼前 二 人
法定代理人　甲○○
共　　　同
訴訟代理人　蔡碧仲律師
複　代理人　陳偉展律師
被　　　告　己○○
　　　　　　　　　　　　號
上列當事人間請求損害賠償事件，經本院刑事庭裁定移送前來，
本院於民國96年5月1日言詞辯論終結，判決如下：
    主  文
被告應給付原告戊○○新臺幣柒拾柒萬壹仟貳佰肆拾伍元、原告
丙○○新臺幣壹佰零貳萬貳仟捌佰壹拾元、原告丁○○新臺幣壹
佰貳拾陸萬柒仟玖佰陸拾捌元、原告乙○○新臺幣壹佰肆拾陸萬
玖仟貳佰伍拾陸元、原告甲○○新臺幣參佰壹拾參萬伍仟捌佰伍
拾柒元及均自民國九十五年五月十九日起至清償日止，按週年利
率百分之五計算之利息。
原告其餘之訴駁回。
訴訟費用由被告負擔二十分之十三，餘由原告負擔。
本判決第一項於原告戊○○、丙○○、丁○○、乙○○、甲○○
依序分別以新臺幣貳拾伍萬柒仟元、新臺幣參拾肆萬元、新臺幣
肆拾貳萬貳仟元、新臺幣肆拾捌萬玖仟元、新臺幣壹佰零肆萬伍
仟元供擔保後，得假執行。
原告其餘假執行之聲請駁回。
    事實及理由
壹、原告起訴聲明：１、被告己○○應給付原告戊○○新臺幣（
    下同）1,271,245元、原告丙○○1,522,810元、原告丁○○
    1,967,968元、原告乙○○2,169,256元、原告甲○○3,735,
    857元及均自刑事附帶民事起訴狀繕本送達之翌日起至清償
    日止，按週年利率5%計算之利息。２、願供擔保請准宣告假
    執行，而主張下列各情：
一、緣訴外人陳志昇為原告戊○○與丙○○之子、原告丁○○與
    乙○○之父、原告甲○○之夫。被告與訴外人陳志昇於民國
    93年初認識並同居。被告於94年10月27日凌晨某時在其位於
    嘉義市○○○街234號2樓208室租屋處與訴外人陳志昇發生
    激烈爭執。被告遂於同日凌晨5時30分許趁訴外人陳志昇熟
    睡之際，持訴外人陳志昇當日所攜改造手槍朝其右耳上方3
    公分顳骨處開槍致訴外人陳志昇大量腦出血當場死亡。被告
    上開殺人行為嗣經本院95年度重訴字第3號刑事判決有罪，
    故依侵權行為法律關係請求被告給付如上開聲明所示。
二、原告主張之損害項目及金額分別如下：
（一）殯葬費：原告甲○○支付490,385元。
（二）扶養費：行政院主計處93年臺灣地區平均每人年消費支出
      178,922元，作為原告請求每年扶養費之計算基準。原告
      戊○○（22年5月16日生）、原告丙○○（37年8月20日生
      ）除訴外人陳志昇外，尚有1子及2女，而夫妻互負扶養義
      務，故原告戊○○、丙○○所得請求之扶養費尚應除以5
      。而原告甲○○、訴外人陳志昇均對原告丁○○、乙○○
      負扶養義務，故原告丁○○、乙○○所得請求之扶養費尚
      應除以2。又原告甲○○於原告丁○○、乙○○成年後，
      原告丁○○、乙○○、訴外人陳志昇均對原告甲○○負扶
      養義務，故原告甲○○所得請求之扶養費尚應除以3。而
      依臺灣省簡易生命表所示男、女性平均餘命以計算原告戊○○、丙○○、甲○○（65年11月8日生）受扶養之期間
      。原告丁○○（89年4月19日生）、原告乙○○（93年4月
      6日生）之扶養期間均算至成年即20歲前1日。因原告請求
      一次給付故應以霍夫曼計算法扣除中間利息。依上開標準
      計算原告各人所得請求之扶養費為原告戊○○271,245元
      、丙○○522,810元、原告丁○○967,968元、原告乙○○
      1,169,256元、原告甲○○2,245,472元。
（三）非財產上之損害賠償：
      原告每人均各1,000,000元。
（四）合計原告得請求之金額如下：原告戊○○1,271,245元、
      原告丙○○1,522,810元、原告丁○○1,967,968元、原告
      乙○○2,169,256元、原告甲○○3,735,857元。
貳、被告則聲明：原告之訴駁回，而以下列情詞置辯：
    被告槍殺訴外人陳志昇時係在精神錯亂中，故無侵權行為責
    任能力。而訴外人陳志昇於同居期間常毆打被告，於事發當
    日又再次毆打並恐嚇被告欲對其家人不利，且強迫被告吞服
    安眠藥，故原告所請求非財產上之損害賠償金額過高。
參、兩造不爭執事項：
一、被告於上開時地槍殺訴外人陳志昇。
二、原告請求之扶養費金額各為：原告戊○○271,245元、原告
    丙○○522,810元、原告丁○○967,968元、原告乙○○1,16
    9,256元、原告甲○○2,245,472元。
三、殯葬費490,385元。
肆、兩造爭執事項：
    被告槍殺訴外人陳志昇當時，是否係在精神錯亂中而無侵權
    行為責任能力。
    本院就上開爭點判斷如下：
一、當事人主張有利於己之事實，就其事實有舉證之責任，民事
    訴訟法第277條定有明文。又事實有常態與變態之分，其主
    張常態事實者無庸負舉證責任，反之，主張變態事實者，則
    須就其所主張之事實負舉證責任。最高法院86年度臺上字第
    891號判決意旨得資參照。所謂侵權行為責任能力，係指足
    以判斷、識別己身行為之結果及是非之能力。被告係73年7
    月30日生，其於事發時已滿20歲而為成年人，此有個人基本
    資料查詢單1紙附卷為憑，原則上應認定其有識別能力。被
    告抗辯行為當時係在精神錯亂中，其應就此變態事實負舉證
    責任。惟查：被告就此並未舉證以實其說，且被告嗣經臺灣
    高等法院95年度上訴字第1187號殺人刑事案件送請財團法人
    嘉義基督教醫院（下稱嘉義基督教醫院）鑑定精神狀態，其
    鑑定結果為：「己○○所稱服用藥物及酒精後意識喪失，應
    為醫學上之前行性失憶狀態，並非意識喪失，也無法證明己○○之行為能力確受其影響，故己○○之精神狀態，無論在
    涉案時及鑑定時，均與正常人無異」，此有嘉義基督教醫院
    精神鑑定報告書附卷為證，故被告辯稱在精神錯亂中殺害訴
    外人陳志昇云云，洵無足取，應認被告於殺人時具識別能力
    而有侵權行為責任能力。又被告另抗辯訴外人陳志昇事發當
    日毆打並恐嚇被告欲對其家人不利，且強迫被告吞服安眠藥
    云云，然其就此仍未舉證以實其說，故不可採，是難認訴外
    人陳志昇就死亡結果之發生與有過失。
二、（一）因故意或過失，不法侵害他人之權利者，負損害賠償
          責任。不法侵害他人致死者，對於支出醫療及增加生
          活上需要之費用或殯葬費之人，亦應負損害賠償責任
          。被害人對於第三人負有法定扶養義務者，加害人對
          於該第三人亦應負損害賠償責任。不法侵害他人致死
          者，被害人之父、母、子、女及配偶，雖非財產上之
          損害，亦得請求賠償相當之金額。直系血親相互間互
          負扶養之義務。夫妻互負扶養之義務，其負扶養義務
          之順序與直系血親卑親屬同，其受扶養權利之順序與
          直系血親尊親屬同。受扶養權利者，以不能維持生活
          而無謀生能力者為限。前項無謀生能力之限制，於直
          系血親尊親屬，不適用之。民法第184條第1項前段、
          第192條第1項、第2項、第194條、第1114條第1款、
          第1116條之1、第1117條第1項、第2項分別定有明文
          。被告故意不法侵害訴外人陳志昇生命權，應依民法
          第184條第1項前段規定負損害賠償責任。被告就原告
          戊○○、丙○○、甲○○不能維持己之生活而有受扶
          養之必要、原告甲○○所支出之殯葬費490,385元、
          原告每人扶養費金額等情並不爭執，故原告此部分請
          求，依上開民法規定，應予准許。
    （二）非財產上之損害賠償：
          (1)被告於93年認識訴外人陳志昇，兩人並進而同居，
          同居期間時有衝突，被告因而產生心情低落、失眠、
          脾氣暴躁之憂鬱症狀，並合併酗酒及服用安眠藥。被
          告智力測驗結果顯示語言智商70、操作智商49、總智
          商60，屬輕度智能不足。班達測驗結果顯示被告缺乏
          動力、自我形象低落，有憂鬱傾向，精神狀態檢查則
          顯示被告情緒低落、坐立不安，耐性很差。此有嘉義
          基督教醫院精神鑑定報告書在卷可稽，而證人陳健全
          於本院95年度重訴字第3號被告殺人刑事案件亦證述
          ：被告與陳志昇感情原本不錯，但後來訴外人陳志昇
          會打被告，伊有看到陳志昇打被告等語（該號刑事卷
          宗95年8月9日審判筆錄）。(2)原告戊○○、丙○○老
          年喪子，且其子係遭腦部近距離射殺而凶死，死狀甚
          為淒慘，原告2人必感椎心之痛而哀慟逾恆。被告與
          訴外人陳志昇於93年初認識後旋即同居，而具有事實
          上之夫妻關係，此經證人陳健全於上開刑事案件證述
          屬實，且原告甲○○早已知悉被告與訴外人陳志昇同
          居之事實，此亦經原告甲○○於上開殺人刑事偵查程
          序陳述甚明（嘉義市警察局第一分局刑案偵查卷宗第
          11頁），而訴外人陳志昇於事發當晚亦至被告租屋處
          過夜。依上開各情，訴外人陳志昇早已違反夫妻忠誠
          義務而背叛原告甲○○並進而與被告同居，可認原告
          甲○○與訴外人陳志昇夫妻關係業名存實亡，2人感
          情已趨淡薄，故原告甲○○就訴外人陳志昇死亡一事
          ，其所受精神痛苦當非重大。而原告丁○○、原告陳
          怡婷於訴外人陳志昇死亡時年僅5歲、1歲，其智識能
          力未臻成熟而就生命死亡之意義懵懂無知，故尚難完
          全體會至親驟逝之哀痛，惟其幼年即失父愛依怙而永
          無法再體父女溫情，仍係人生至哀之事。(3)原告謝溪
          祥未受教育，無業，92至94年均無所得資料，名下無
          不動產。原告丙○○未受教育，無業，92年利息所得
          62,433元、93年利息所得59,619元、94年利息所得47
          ,162 元，名下有1棟房屋、2筆土地、1輛汽車。原告
          丁○○、乙○○92至94年均無所得資料，名下亦無不
          動產。原告甲○○國中畢業，為百貨公司臨時櫃員，
          收入並不固定，92年利息所得7,147元、93年無所得
          資料、94年利息所得6,545元，名下無不動產。被告
          國中畢業，無業，92年利息所得1,372元、93年利息
          所得1,737元、94年利息所得1,960元，名下無不動產
          ，此有兩造92至94年度財政部南區國稅局綜合所得稅
          各類所得資料清單及財產歸屬清單附卷為憑。本院審
          酌訴外人陳志昇於同居期間與被告屢生爭執亦毆打被
          告，被告因而產生心情低落、失眠、脾氣暴躁之憂鬱
          症狀並合併酗酒及服用安眠藥。而被告係輕度智能不
          足之人又併有脾氣暴躁之憂鬱症狀，其智識及衝動控
          制能力原較正常人為劣，事發當日訴外人陳志昇又攜
          槍與被告發生爭執，被告始臨時起意開槍殺人而非預
          謀殺人；被告經濟情況欠佳；上開被告加害情形、原
          告精神所受痛苦程度、兩造教育程度、職業、身分、
          地位、經濟情況等情狀，認原告各得請求之非財產上
          損害賠償金額為原告戊○○、丙○○均各係500,000
          元、原告丁○○、乙○○各為300,000元、原告陳玉
          玲400,000元，其各逾上開範圍之請求，即屬過當，
          而不應准許。
    （三）原告各得請求之金額如後附計算式依序為：原告謝溪
          祥771,245元、原告丙○○1,022,810元、原告丁○○
          1,267,968元、原告乙○○1,469,256元、原告甲○○
          3,135,857元，原告各逾上開範圍之請求，為無理由
          ，不應准許。
三、綜前所述，原告依侵權行為之法律關係請求被告給付原告戊○○771,245元、原告丙○○1,022,810元、原告丁○○1,26
    7,968元、原告乙○○1,469,256元、原告甲○○3,135,857
    元及自刑事附帶民事起訴狀繕本送達（95年5月18日）之翌
    日（即同年月19日）起至清償日止，按週年利率5%計算之利
    息，為有理由，應予准許，原告逾上開範圍之請求，即屬無
    由，應予駁回。
伍、原告陳明願供擔保，請准宣告假執行，經審核後酌定相當擔
    保金額准許之。
陸、因本件事實業臻明確，故兩造其餘攻擊、防禦方法及所提證
    據，即無須再予審酌，爰未逐一論述，附此敘明。
柒、結論：原告之訴一部為有理由，一部為無理由，依民事訴訟
    法第79條、第85條第1項前段、第390條第2項，判決如主文
    。
中　　華　　民　　國　　96　　年　　5　　 月　　15　　日
                      民二庭法　官　陳琪媛
以上正本係照原本作成
如對本判決上訴須於判決送達後20日內向本院提出上訴狀
中　　華　　民　　國　　96　　年　　5　　 月　　15　　日
                            書記官　林柑杏
計算式：
原告戊○○：
271245+500000=771245
原告丙○○：
522810+500000=0000000
原告丁○○：
967968+300000=0000000
原告乙○○：
0000000+300000=0000000
原告甲○○：
490385+0000000+400000=0000000
